臺灣高等法院民事判決
108年度上易字第817號
上  訴  人  楊澤世
訴訟代理人  陳勵新律師
被 上訴 人  劉義方
訴訟代理人  林亦書律師
上列當事人間給付買賣價金事件，上訴人對於中華民國108年5 
月31日臺灣士林地方法院107 年度訴字第1830號第一審判決提起
上訴，本院於108 年12月11日言詞辯論終結，判決如下：
    主  文
原判決關於㈠主文第一項命上訴人給付第三期價金新臺幣貳拾伍
萬捌仟貳佰肆拾元本息部分；㈡主文第二項命上訴人給付違約金
逾自民國一百零七年十二月五日起至清償第二期價金新臺幣陸拾
肆萬肆仟元本息之日止，按日以新臺幣陸佰肆拾肆元計算部分；
及各該部分假執行之宣告，暨訴訟費用之裁判，均廢棄。
上開廢棄㈠部分，上訴人應於被上訴人移轉坐落臺北市○○區○○段○
○段○○○○○地號土地應有部分一萬分之二五○所有權登記予上訴人
之同時，給付被上訴人新臺幣貳拾伍萬捌仟貳佰肆拾元。
上開廢棄㈡部分，被上訴人在第一審之訴及假執行之聲請均駁回
。
其餘上訴駁回。
第一、二審訴訟費用，由上訴人負擔五分之四，餘由被上訴人負
擔。
    事實及理由
一、被上訴人主張：兩造於民國106 年11月15日簽訂不動產買賣
    契約書（下稱系爭契約）及保密協議書（下稱系爭協議書）
    ，約定上訴人以買賣價金新臺幣（下同）128 萬8,240 元、
    系爭協議書約定之補貼款25萬7,648 元（均分3期給付），
    買受伊所有坐落臺北市○○區○○段0 ○段00000 地號土地（下
    稱系爭土地）應有部分1萬分之250（下稱系爭應有部分）。
    依系爭契約第3 條第2 款、第3 款及系爭協議書第2 條、第
    3 條之約定，上訴人應於完成用印買賣公契及交付印鑑證明
    時，給付第2期價金64萬4,000 元、補貼款12萬9,000 元；
    並於完成全部產權登記時5 個工作日內，給付第3期價金25
    萬8,240 元、補貼款5 萬1,648 元。伊業於107 年10月4 日
    通知上訴人用印及收取印鑑證明俾完成所有權移轉登記，詎
    上訴人置之不理，顯係以不正當行為阻止第2期、第3期款項
    支付條件之成就，應類推適用民法第101 條第1 項規定，視
    為條件已成就，伊自得請求上訴人給付第2期、第3期款項共
    計108 萬2,122 元（上開第2期、第3期價金、補貼款加總金
    額應為108萬2,888元，上訴人僅請求108 萬2,122 元）及法
    定遲延利息。另依系爭契約第10條後段約定，請求上訴人自
    起訴狀繕本送達翌日起至清償日止，按日給付依買賣總價千
    分之一即1,288 元計算之違約金。爰依上開約定，求為命：
    ㈠上訴人應給付伊108萬2,122 元，及自起訴狀繕本送達翌日
    起至清償日止，按年息5%計算利息。㈡上訴人應自起訴狀繕
    本送達翌日起至清償日止，按日給付伊1,288 元之判決，且
    陳明願供擔保，請准宣告假執行。
二、上訴人則以：被上訴人未依系爭契約第14條約定，配合辦理
    土地分割事宜，致系爭土地迄今尚未分割而無從移轉所有權
    登記，自不得請求伊給付第2期、第3期之價金及違約金，縱
    伊應給付，被上訴人亦應於伊給付價金之同時，移轉系爭應
    有部分之所有權登記予伊。又系爭協議書之補貼款屬贈與性
    質，伊業依民法第408 條第1 項規定予以撤銷，亦無庸給付
    。另系爭契約第10條後段約定之違約金過高，應予酌減等語
    ，資為抗辯。
三、原審為被上訴人全部勝訴之判決，上訴人不服，提起本件上
    訴，上訴聲明：㈠原判決廢棄。㈡被上訴人在第一審之訴及假
    執行之聲請均駁回。被上訴人答辯聲明：上訴駁回。
四、被上訴人主張：兩造於106 年11月15日簽訂系爭契約、協議
    書，約定上訴人以價金128 萬8,240 元、補貼款25萬7,648 
    元，買受被上訴人所有系爭應有部分。上開款項均分3期給
    付，其中第2期價金64萬4,000元、補貼款12萬9,000元，第3
    期價金25萬8,240元、補貼款5萬1,648元上訴人迄未支付等
    情，有系爭契約、協議書在卷可憑（原審卷第17頁至第21頁
    ），且為兩造所不爭執（本院卷第26頁、第102頁），自堪
    信為真實。
五、被上訴人請求上訴人給付第2期價金64萬4,000元、補貼款12
    萬9,000元部分：
  ㈠按當事人預期不確定事實之發生，以該事實發生時為債務之
    清償期者，倘債務人以不正當行為阻止該事實之發生，類推
    適用民法第101條第1項規定，應視為清償期已屆至（最高法
    院87年台上字第1205號判例意旨參照）。系爭契約第3 條第
    2 款約定：「用印買賣公契及交付印鑑證明時支付64萬4,00
    0 元。約50% 於簽約起6 個月內支付完成」（原審卷第17頁
    ）；系爭協議書第2條約定：「用印買賣公契及交付印鑑證
    明時，買方另補貼12萬9,000 元整予賣方，於簽約起6 個月
    內支付完成」（原審卷第21頁），核屬清償期之約定，尚非
    屬停止條件，換言之，第2期價金、補貼款係約定應於用印
    買賣公契及交付印鑑證明時支付，且仍附有簽約起6個月完
    成之最終期限，可見第2期價金、補貼款至遲應於簽約後6個
    月內亦即107年5月15日前支付。況被上訴人曾於107 年10月
    4 日寄發存證信函通知上訴人於3日內前往承辦代書處於買
    賣公契用印及收取印鑑證明，惟上訴人迄未辦理等情，有臺
    北中山郵局第1404號存證信函、掛號郵件收件回執及被上訴
    人印鑑證明等件附卷為憑（第24頁至第31頁），且為上訴人
    所不爭執（本院卷第102頁），堪信上訴人亦有以不正當之
    行為阻止於買賣公契用印、交付印鑑等事實發生之情，依上
    開說明，亦應認第2期價金、補貼款之清償期業已屆至。從
    而，被上訴人請求上訴人給付第2期價金64萬4,000元、第2
    期補貼款12萬9,000元，即屬有據。
  ㈡上訴人雖辯稱：因被上訴人應先依系爭契約第14條約定提起
    分割共有物訴訟而未辦理，伊始拒絕給付第2期價金、補貼
    款云云，惟查，系爭契約第14條固約定：「特約事項：賣方
    應配合辦理本約標的物分割程序，分割完成後移轉予買方，
    但賣方不保證分割結果」（原審卷第19頁），惟觀諸系爭契
    約第3條清償期之約定，可徵被上訴人是否履行系爭契約第1
    4條之約定，尚非上訴人給付第2期、第3期價金、補貼款之
    先決條件，遑論系爭契約第14條僅約定被上訴人須「配合辦
    理」分割程序，並無「主動」提起分割共有物訴訟之義務，
    上訴人此部分抗辯，自無足採。上訴人復辯稱：補貼款為贈
    與性質，伊已依民法第408條第1項規定為撤銷，被上訴人不
    得請求第2期補貼款云云，惟觀諸系爭協議書名為「保密協
    議書」，復於第4項約定：「賣方應確實保密本買賣交易案
    ，若外洩賣方願賠償本補貼全部金額25萬7,648元」（原審
    卷第21頁），可見上訴人給付補貼款，與被上訴人就系爭土
    地交易內容負保密義務，互為對待給付，系爭協議書自屬有
    償契約，並非上訴人無償贈與補貼款予被上訴人，上訴人自
    無從依民法第408條第1項規定撤銷贈與並拒絕給付補貼款，
    此部分抗辯亦無可採。
六、被上訴人請求上訴人給付第3期價金25萬8,240元、補貼款1
    萬1,648元部分：
  ㈠系爭契約第3條第3款約定：「全部產權登記完成5個工作天內
    支付25萬8,240元，20%於簽約起10個月內支付完成（現金或
    即期支票）。但若提早完成分割程序，買方即時移轉產權」
    （原審卷第17頁）；系爭協議書第3條約定：「全部產權登
    記完成5個工作天內，買方另補貼5萬1,648元予賣方。於簽
    約起10個月支付完成」（原審卷第21頁），可見第3期價金
    、補貼款雖約定應於移轉產權完成5個工作天內給付，惟該
    期限仍附有簽約起10個月完成之最終期限，且如系爭土地之
    分割程序於10個月內完成者，則提前於分割程序完成即時移
    轉系爭土地，並於移轉登記完成後5個工作天內支付第3期價
    金、補貼款，是被上訴人主張第3期價金、補貼款至遲應於
    簽約後10個月內亦即107年9月15日前支付，尚非子虛，上訴
    人抗辯：「簽約後10個月」係概估時間，第3期價金、補貼
    款應於系爭土地完成分割後產權移轉完成5個工作天給付，
    因迄今尚未完成分割程序，故給付第3期價金、補貼款之期
    限尚未屆至云云，與系爭契約、協議書之文義不符，非可採
    信，自應認第3期價金、補貼款之清償期於107年9月15日即
    已屆至。從而，被上訴人請求上訴人給付第3期價金25萬8,2
    40元、補貼款5萬1,648元，自屬有據。
  ㈡上訴人為同時抗辯部分：
　　⒈第3期價金25萬8,240元部分：按因契約互負債務者，於他
      方當事人未為對待給付前，得拒絕自己之給付，但自己有
      先為給付之義務者，不在此限，民法第264條第1項定有明
      文。本件系爭契約第3條第3款約定全部產權移轉登記完成
      5個工作天內支付第3期價金，堪認上訴人給付第3期價金
      之義務，與被上訴人移轉系爭土地應有部分予上訴人之義
      務，有互為對待給付之關係，而兩造不爭執被上訴人迄未
      移轉系爭應有部分予上訴人，則上訴人依上開規定為同時
      履行抗辯，自屬有據。被上訴人雖主張：伊已交付系爭土
      地所有權狀予上訴人，僅須上訴人配合於公契用印、受領
      印鑑證明，即得辦理系爭應有部分之所有權移轉登記，不
      因系爭土地如何分割而受影響，惟上訴人於取得建案使用
      執照後即故意停止辦理分割程序，又故意不配合完成產權
      移轉登記之先行義務，自不得主張同時履行抗辯云云。惟
      雙務契約之一方當事人受領遲延者，其原有之同時履行抗
      辯權，並未因而歸於消滅。故他方當事人於其受領遲延後
      ，請求為對待給付者，仍非不得提出同時履行之抗辯（最
      高法院75年台上字第534號判例意旨參照），上訴人固於
      被上訴人催告後，仍拒絕於公契用印、受領印鑑，而有受
      領遲延之情，惟依上開說明，被上訴人並不因其受領遲延
      即免除給付義務，上訴人原有之同時履行抗辯權，亦不因
      此而消滅，故被上訴人自應於上訴人給付第3期價金之同
      時，將系爭土地應有部分移轉登記為上訴人所有。被上訴
      人主張上訴人就第3期價金不得為同時履行抗辯云云，不
      足為採。又按債務人得主張同時履行抗辯者，未行使其抗
      辯權前，固可發生遲延責任，然於其合法提出同時履行之
      抗辯後，其遲延責任即溯及免除。上訴人就第3期價金之
      支付，既得主張應與被上訴人移轉系爭土地應有部分之義
      務為同時履行，則其就第3期價金之遲延責任即溯及免除
      ，被上訴人自不得請求此部分之遲延利息。
    ⒉第3期補貼款5萬1,648元部分：觀諸系爭協議書名為「保密
      協議書」，復於第4項約定：「賣方應確實保密本買賣交
      易案，若外洩賣方願賠償本補貼全部金額25萬7,648元」
      （原審卷第21頁），可徵補貼款之給付係為保密之目的，
      僅係將各期給付時程依兩造義務履行之進度而為安排，換
      言之，上訴人給付第3期補貼款之義務，與被上訴人之保
      密義務互為對待給付關係，而與被上訴人是否完成系爭應
      有部分移轉登記則非立於互為對待給付關係，從而，上訴
      人自不得以被上訴人尚未完成所有權移轉登記為由，就第
      3期補貼款為同時履行抗辯。
七、被上訴人請求違約金部分：
  ㈠按契約當事人以確保債務之履行為目的，約定於債務人不履
    行債務或不為適當之履行時，所應支付之違約金，除契約約
    定其為懲罰性之違約金外，均屬於賠償總額預定性之違約金
    。又違約金之約定，乃基於個人自主意思之發展、自我決定
    及自我拘束所形成之當事人間之規範，本諸契約自由原則之
    精神，契約當事人對於其所約定之違約金數額，原應受其約
    束。惟當事人所約定之違約金過高者，為避免違約金制度造
    成違背契約正義等值之原則，法院得比照債權人因一部履行
    所受之利益或參酌當事人所受損害情形，減少違約金。
  ㈡系爭契約第10條後段約定：「甲方（即上訴人）不按約定日
    期付款，經乙方（即被上訴人）定期催告仍不給付時，甲方
    應以每一日按買賣總價千分之一計付乙方以為賠償金。」（
    原審卷第19頁)，兩造復不爭執該賠償金之性質為損害賠償
    預定性之違約金（本院卷第105頁）。而上訴人應給付而未
    給付第2期價金，業如前述，被上訴人自得依系爭契約第10
    條後段之約定，就第2期價金部分請求上訴人給付違約金。
    茲審酌第2期價金金額為64萬4,000元，及上訴人已使用系爭
    土地（原審卷第32頁至第35頁照片參照），被上訴人仍登記
    為系爭土地共有人，暨社會經濟狀況等一切情狀，認被上訴
    人請求之違約金，應酌減為按日依第2 期價金之千分之一即
    每日644元計算（64萬4,000元÷1,000＝644元），方為適當，
    被上訴人主張違約金未過高，不應酌減云云，不足為採。至
    第3 期價金部分，因上訴人行使同時履行抗辯權而不負遲延
    責任，被上訴人自不得以上訴人遲付第3期價金為由，請求
    上訴人給付違約金。
  ㈢又第2期價金之清償期於本件起訴前即已屆至，業如上五所述
    ，亦即上訴人於本件起訴前即已發生遲延給付第2期價金之
    違約事實，是被上訴人請求上訴人自起訴狀繕本送達翌日即
    107年12月5日（送達證書見原審卷第51頁）起至清償日止，
    按日給付違約金644元，自屬有據，應予准許，逾此部分請
    求，不應准許。
八、綜上所述，被上訴人㈠依系爭契約第3 條第2 款、系爭協議
    書第2條、第3條約定，請求上訴人給付第2期價金64萬4,000
     元、補貼款12萬9,000 元、第3期補貼款5萬1,648元，及均
    自起訴狀繕本送達翌日即107年12月5 日起至清償日止，按
    年息5%計算之法定遲延利息；㈡依系爭契約第3條第3款約定
    ，請求上訴人於被上訴人移轉系爭應有部分予上訴人之同時
    ，給付第3期價金25萬8,240元；㈢依系爭契約第10條後段約
    定，請求上訴人給付自起訴狀繕本送達翌日即107年12月5 
    日起至清償第二期價金64萬4,000 元本息之日止，按日給付
    644 元違約金部分，為有理由，應予准許（上㈠本金部分合
    計雖為82萬4,648元，惟因被上訴人就上㈠㈡本金部分共計僅
    請求108萬2,122元，故扣除上㈡所示應為對待給付判決之第3
    期價金25萬8,240元後，上㈠本金部分應准許之金額為82萬3,
    882元，併予敘明），逾此部分請求，為無理由，不應准許
    。從而原判決就上開㈠㈢應准許部分，為被上訴人勝訴判決，
    自無不合，上訴意旨指摘原判決此部分不當，為無理由，應
    予駁回。至原判決命上訴人給付違約金逾上㈢部分，則有未
    洽，爰由本院予以廢棄，改判如主文第3項所示。另上訴人
    就原判決命其給付第3期價金提出同時履行抗辯，亦屬有據
    ，故本院應就此部分為對待給付之判決，原判決就此部分未
    為對待給付之判決，爰就此部分予以廢棄，改判如主文第2
    項所示。
九、本件事證已臻明確，兩造其餘之攻擊或防禦方法及所用之證
    據，經本院斟酌後，認為均不足以影響本判決之結果，爰不
    逐一論列，附此敘明。
十、據上論結，本件上訴為一部有理由，一部無理由，依民事訴
    訟法第450 條、第449 條第1 項、第79條，判決如主文。
中　　華　　民　　國　　109 　年　　1 　　月　　8 　　日
                    民事第二庭    
                        審判長法  官  陳容正
                              法  官  劉素如     
                              法  官  王怡雯
正本係照原本作成。
不得上訴。
中　　華　　民　　國　　109 　年　　1 　　月　　8 　　日

                              書記官  劉維哲